最高法院民事判決　　　　　　　　　　　　　　　　　　八十八年度台上字第四號
　　上　訴　人　財團法人台灣省台南市天宮
　　法定代理人　林永發
　　被 上訴 人　財政部國有財產局台灣南區辦事處台南分處
　　法定代理人　胡漢斌
右當事人間請求返還寄託物事件，上訴人對於中華民國八十七年三月二日台灣高等法
院台南分院第二審更審判決（八十六年度重上更(一)字第二六號），提起上訴，本院判
決如左：
    主  文
原判決廢棄，發回台灣高等法院台南分院。
    理  由
本件上訴人主張：伊係由創設人黃金垣捐獻其資產，並集合眾多信徒捐款所創立，於
民國五十四年間在台南市○○路現址建竣「天宮」，並於五十五年十月二十九日辦理
財團法人登記，由黃金垣任董事長。嗣後黃金垣即長住「天宮」，遷入戶籍任「天宮
」總監終身未娶，經年在「天宮」為信徒指點迷津，信徒常有捐獻，長年累積，均歸
伊所有。其間黃金垣為管理及營運之便，乃先後運用「天宮」之資金購買如第一審判
決附表（下稱附表）所示不動產及已徵收之坐落台北縣深坑鄉○○○段公館後小段一
二七之二、一二七之三號土地暨車牌號碼ＵＢ－○四四五號（即原車牌000－00
00號）福特六和自用小客車一輛信託登記為其個人名義。詎黃金垣於七十九年六月
十七日死亡後，因無繼承人，伊已於八十一年十一月二日台灣台南地方法院八十一年
度繼字第八○六號裁定選任被上訴人為黃金垣遺產管理人並在其公告申報債權期間，
向被上訴人申報債權表示上開黃金垣名義之資產實為伊信託登記於黃金垣名下。黃金
垣既已死亡，信託關係當然終止，被上訴人應將上述資產包括徵收土地補償費新台幣
（下同）五百零二萬三千四百八十四元返還與伊等情，爰求為命被上訴人將如附表所
示黃金垣名義之土地及房屋移轉登記為伊所有，並給付伊五百零二萬三千四百八十四
元本息及將黃金垣名義之上述福特六和自用小客車變更為伊名義暨交還該車輛與伊之
判決。
被上訴人則以：上開房地及自用小客車登記在黃金垣名下，自屬黃金垣個人所有，並
非上訴人信託登記為黃金垣之財產等語，資為抗辯。
原審維持第一審所為上訴人敗訴之判決，駁回其上訴，無非以：上訴人主張之事實，
固據提出不動產所有權狀、買賣契約書及薪資扣繳憑單等件為證，並經證人陳佳元、
伍順和、許炎山、李信男、游金滿、董李秀錦、劉高宗等人證明由黃金垣以上訴人之
金錢支付購買上開不動產及自用小客車等情屬實，惟按當事人主張有信託關係存在者
，自應就其信託關係存在之事實負舉證責任。本件上訴人已自承上開不動產及自用小
客車均係黃金垣為管理方便及績效，運用上訴人資金以個人名義為之，對於上訴人與
黃金垣間究有何信託關係存在，迄未舉證以實其說，參諸上訴人於黃金垣生前從未表
示黃某系爭龐大財產為其所有，延至黃金垣死後始出面主張信託登記管理及上訴人早
於五十五年即辦竣財團法人登記，然並未依民法第六十一條及第六十二條之規定就系
爭信託財產為客觀之表彰（未將信託契約規定於捐助章程或依法辦理財團法人財產變
更登記）等情觀之，上訴人顯未就其主張有利之事實負舉證責任。從而，上訴人訴請
被上訴人應將附表房地移轉登記，並命被上訴人給付伊五百零二萬三千四百八十四元
本息並將ＵＢ－○四四五號自用小客車變更為伊名義及交還該車，即非有據，不應准
許等詞，為其判斷之基礎。
按信託契約固須委託人與受託人間互相表示意思一致始能成立，惟所謂互相表示意思
一致，無論其為明示或默示，均包括在內，且不以當事人間已訂立書面契約為必要。
查原審既認定上訴人出資以黃金垣之名義購置系爭房地車輛，而上訴人復於原審主張
稱：「伊以董事長兼總監黃金垣之名義購買之不動產及小客車，其金錢均來自伊信徒
之捐獻，伊為運用管理方便及績效（個人名義處分財產較財團名義處分財產便捷，亦
較易買賣累積財富至較大金額後回歸財團，用來建廟堂及其他公益支出，如建養老院
、育幼院、救濟院等），才以法定代理人個人名義登記，此係為伊財團所有之意思而
借名給財團而登記，屬他主登記，黃金垣並非以歸自己所有之意思而動用天宮的金錢
來登記為私有，設若如此，則終身修行且將其原先所有財產捐給天宮之總監黃金垣，
豈非成為侵占公款﹖其絕不可能如此，不言可喻……黃金垣生前既捐出其所有財產在
五十四年供建天宮廟堂之資金，五十五年成立財團法人，一切捐贈財產，事經十幾年
累積信徒捐款，用來購買系爭財產，以法定代理人身分登記所有權，顯係受伊財團之
信託而登記，並非為自己所有而登記，否則黃金垣何需在置產前十幾年捐贈財產成立
財團……本件財產購置信託登記時間分別自六十八年至七十八年間，均在信託法公布
施行前……黃金垣生前為伊財團利益而以伊財團金錢購置之系爭財產登記為黃金垣名
義，很明顯是名義出借人，其與借用人即伊間自有信託關係」等語（見原審更字卷四
五、四六頁），似謂上訴人與黃金垣間有默示成立信託契約之意思。究竟上開登記為
黃金垣名義之不動產及自用小客車，黃金垣與上訴人間有無以行為舉動或其他情事足
以間接推知其有該信託之效果意思﹖原審未遑進一步推究，徒以上開理由而為上訴人
敗訴之判決，已嫌速斷。又上訴人就系爭財產未依民法第六十一條及第六十二條之規
定登記一節，於原審特別表明伊財團章程五十五年訂立，系爭財產係在財團成立後十
四年才陸續購買，屬事後發生之信託關係，非能於十四年前預訂章程內。且於七十九
年六月十九日黃金垣去世時，系爭財產尚未處分，不能以金錢回歸伊財團，自不能以
財產有增加而辦理財產總額之變更登記云云（見同上卷四六頁）。果上訴人委有以黃
金垣之名而出資購置系爭房地車輛之意思，則能否因上訴人未依上開行政管理法人登
記之規定表彰其信託關係，即謂其無信託關係存在，亦滋疑問。本件上訴人與黃金垣
間就系爭房地及車輛有無成立信託關係，事實既尚欠明瞭，本院自無從為法律上之判
斷。上訴論旨執以指摘原判決不當，求予廢棄，非無理由。又上訴人於原審委任「林
永發律師」為訴訟代理人，該律師適為上訴人之法定代理人，其訴訟代理是否有當？
案經發回，宜併注意及之，附此說明。
據上論結，本件上訴為有理由，依民事訴訟法第四百七十七條第一項、第四百七十八
條第一項，判決如主文。
中      華      民      國    八十八    年      一      月      七      日
                              最高法院民事第七庭
                                  審判長法官  朱  錦  娟
                                        法官  蘇  茂  秋
                                        法官  蘇  達  志
                                        法官  顏  南  全
                                        法官  葉  賽  鶯
      右正本證明與原本無異
                                              書  記  官
中      華      民      國    八十八    年      一      月     十九     日
